【裁判字號】    98,重訴,87
【裁判日期】    981211
【裁判案由】    損害賠償
【裁判全文】
臺灣新竹地方法院民事判決              98年度重訴字第87號
原      告  大員島建設股份有限公司
法定代理人  丙○
訴訟代理人  丁○○
                      2
被      告  乙○○兼韋煙燦之承.
被      告  甲○○即韋煙燦之承.
共      同
訴訟代理人  鄭勵堅律師
共      同
訴訟代理人  林瑩姮律師
被      告  甲○○即韋煙燦之承.
訴訟代理人  戊○○
上列當事人間損害賠償事件，本院於民國98年11月30日辯論終結
，判決如下：
    主  文
被告應連帶給付原告新臺幣肆佰萬元。
訴訟費用由被告連帶負擔。
    事  實
壹、程序方面
一、本件原告原係向本院聲請核發支付命令，惟被告業於法定期
    間內提出異議，依據民事訴訟法第521 條第2 項規定，即應
    以原支付命令之聲請視為起訴。
二、按當事人死亡者，訴訟程序在有繼承人、遺產管理人或其他
    依法令應續行訴訟之人承受訴訟以前當然停止，又第168 條
    至第172 及前條所定之承受訴訟人，於得為承受時，應即為
    承受之聲明，民事訴訟法第168 條、第175 條第1 項分別定
    有明文。查被告韋煙燦於原告起訴後，已於民國98年5 月22
    日死亡，而被告乙○○及甲○○為其繼承人，此有戶口名簿
    及被告乙○○及甲○○所提出之韋煙燦繼承系統表在卷可稽
    ，且被告乙○○及甲○○均已依民事訴訟法第175條第1項規
    定具狀聲明承受訴訟，於法尚無不合，應予准許，合先敘明
    。
三、次按訴狀送達後，原告不得將原訴變更或追加他訴，但請求
    之基礎事實同一，或擴張或減縮應受判決事項之聲明者，不
    在此限，民事訴訟法第255 條第1 項第2 款、第3 款定有明
    文。查本件原告起訴時原係請求被告應連帶給付原告新臺幣
    （下同）1,020 萬元及自本件支付命令送達之翌日起至清償
    日止，按年息百分之五計算之利息。嗣於訴訟程序進行中於
    98年11月30日當庭變更其聲明本金為400 萬元，利息部分不
    請求，並經記明於筆錄，核係屬減縮應受判決事項之聲明，
    自應准許。
貳、實體方面
一、原告起訴主張
（一）原告於86年8 月21日與被告訂立「合作興建房屋契約書」
      （下稱合建契約）雙方約定由甲方（即被告）提供所有土
      地座落於新竹市○○段327 、519 、521 地號土地（以下
      合稱系爭土地），面積合計約1317平方公尺做為本約合建
      基地之使用，原告於簽約時並支付履約保証金400 萬元支
      票予被告兌現。關於產權保証，依合建契約第5 條第3 項
      ：「甲方同意與其他共有人合併一同申請建築，並同意與
      其他共有人共同履行本約各條文中甲方應盡之義務，倘其
      他共有人未能與乙方（即原告）達成買賣或合建之協議時
      乙方得無條件請求甲方解除本契約。」另依合建契約第7
      條土地點交部分亦明定：「甲方最遲應於本約簽定日起土
      地辦理分割手續完成後二個月內將地上物理清，並將全部
      土地騰空移交乙方接管，倘未能如期點交土地，致生損害
      予乙方，甲方應負違約責任。」惟雙方簽約後延遲至今已
      11年，相對人均未能將上開土地辦理分割手續，其他共有
      人亦未能與原告達成買賣或合建之協議，原告不得已乃依
      合建契約第5 條第3 項、民法第256 條規定解除雙方之合
      建契約並以存証信函通知相對人迄今均未回應，且相對人
      迄今未能辦理土地分割致原告無從請領建照，甲方違反合
      建契約第7 條及給付遲延已甚明確，依合建契約第22條「
      若甲方違約或妨礙乙方工程時，應加倍給付乙方已付合建
      保證金，並給付乙方已支付之資金、費用及預期可得之利
      益作為懲罰性違約金。」原告自得請求被告返還上開合建
      保証金400 萬元。
（二）本件原告為保債權已向鈞院聲請假扣押核准在案（鈞院98
      年度裁全字第10號孟股）。
（三）綜上，本件雙方簽約後至今已歷11年餘，原告幾經催告被
      告均置之不理甚至避不見面，原告不得已，依上揭約定解
      除雙方合約，並請求被告連帶給付原告400 萬元。
二、被告之抗辯：
（一）按原告起訴主張被告應給付1,020 萬元，理由無非係以被
      告迄未辦理土地分割手續，違反合建契約第5 條第3 項及
      第7 條約定，故解除契約並請求依合建契約第22條請求加
      倍返還合建保證金等語云云。
（二）惟查，被告並無任何違反合建契約第5 條第3 項或第7 條
      之情事，原告主張因被告違反前開約定，故解除契約並依
      第22條約定請求被告加倍返還合建保證金，洵屬無據。
      1.按雙方簽訂合建契約約定由原告出資興建房屋，被告應
        提供土地作為合建基地使用，此有合建契約第1 條「甲
        方提供所有土地座落於新竹市○○段327 、519 、521
        地號，部分土地面積合計約1317平方公尺做為本約合建
        基地之使用，正確面積、地界以地政機關測量及鑑界為
        準。但依法應為私設巷道、計劃路、退縮巷道或綠地或
        保留地等不能做為空地比率者，甲方無條件提供使用。
        」之約定可稽；而該條文並註明應參考後附之地籍圖及
        和解筆錄所附土地分割圖，正確面積、地界應以地政機
        關測量及鑑界為準。
      2.次按，合建契約第5 條第3 項約定：「甲方同意與其他
        共有人合併一同申請建築，並同意與其他共有人共同履
        行本約各條文中甲方應盡之義務。倘其他共有人未能與
        乙方達成買賣或合建之協議時，乙方得無條件請求甲方
        解除本契約」。惟被告等並無任何違反該項約定情事，
        原告之主張顯有誤會，茲說明如下：
        (1)由合建契約第1 條約定可知，雙方簽訂合建契約並約
          定被告應提供系爭土地，土地面積合計共約1317平方
          公尺做為合建基地使用；而被告對系爭土地之應有部
          分合計約1337.32 平方公尺，因此被告依系爭合約應
          提供予原告建築房屋之土地，係專指被告之應有部分
          而言，並不包括其他共有人之應有部分。因此上開系
          爭合約第5 條第3 項雖有「甲方同意與其他共有人合
          併一同申請建築，並同意與其他共有人共同履行本約
          各條文中甲方應盡之義務。倘其他共有人未能與乙方
          達成買賣或合建之協議時，乙方得無條件請求甲方解
          除本契約」等文字，但依合建契約之本旨，被告所負
          義務應僅限於將系爭土地辦理分割後被告所分得之土
          地提供予原告興建房屋，與其他共有人完全無涉，因
          此並無與其他共有人一同申請建築或使其他共有人共
          同履約之必要。
        (2)此外，據被告所知，合建契約簽訂後迄今，曾有其他
          共有人主動向原告表達欲出售系爭土地應有部分之意
          願，然原告表示其並無購買計畫及意願。因此，縱有
          「其他共有人未能與乙方達成買賣或合建之協議」之
          事實，亦非基於可歸責於被告之事由所致。
        (3)本件原告僅空言雙方簽約後，迄今其他共有人亦未能
          與聲請人達成買賣或合建之協議，故主張依合建契約
          第5 條第3 項及民法第256 條規定解除契約云云，惟
          原告迄未具體指明被告有何違反第5 條第3 項之情事
          ，且係因可歸責於被告之事由所致，更未提出任何證
          據以實其說，其上開主張顯非可採。
      3.合建契約第7 條約定：「甲方最遲應於本約簽訂日起土
        地辦理分割手續完成後二個月內將地上物理清，並將全
        部土地騰空移交乙方接管。否則全部地上物以廢棄物論
        由乙方接管並全權處理，甲方絕無異議。倘未能如期點
        交土地，致生損害予乙方，甲方應負違約責任。」惟被
        告等並無任何違反該條約定情事，原告之主張顯有誤會
        ，茲說明如下：
        (1)依原告所提出合建契約之文字原係「甲方最遲應於本
          約簽定日起三個月內及土地辦理分割手續完成後將地
          上物理清…」，但又以手寫方式修改為「甲方最遲應
          於本約簽定日起土地辦理分割手續完成後二個月內將
          地上物理清…」；由此可證雙方之真意為「甲方最遲
          應在土地辦理分割手續完成後二個月內將土地騰空並
          移交乙方」至明。
        (2)按依上開約定，被告最遲應於土地辦理分割手續完成
          後二個月內將地上物理清，並將土地騰空移交原告，
          換言之，被告移交土地之期限為「土地辦理分割手續
          完成後二個月內」。惟系爭土地之分割手續，迄今因
          故尚未完成（詳後述），目前仍由地政機關辦理當中
          ，在此情形下，被告並未違反上開履行期限，亦無給
          付遲延情事至明，況且被告根本無從移交土地，請鈞
          院明鑒。
        (3)關於系爭土地之分割手續，系爭土地共有人之三大房
          代表，業於87年間委託代書辦理，全體共有人並將所
          需相關文件、費用等全數提供予代書；詎料代書送件
          至地政機關後，因地政機關認有法規執行疑義，致成
          懸宕未決之情形，然此一情形，並非被告簽署系爭合
          約時所得預見，更非可歸責被告之事由所致。相關情
          形，如鈞院認有調查必要，請向新竹市地政事務所函
          查，或傳喚新竹地政事務所承辦單位向鈞院詳為說明
          。
      4.由上述可知，被告等並無任何違反系爭合約第5條或第7
        條之情事，亦無任何因可歸責於被告事由所致之給付不
        能或給付遲延情形，原告之主張，洵屬無據。
（三）次查，原告雖主張其以97年12月5 日台北圓山郵局第1595
      號存證信函向被告為解除契約之意思表示，惟由該存證信
      函內容以觀，其僅記載請儘速於函到十日內回覆下文，如
      不能分割將按民法第256 條規定解除本契約云云，其並無
      任何解除系爭合約之意思表示，僅謂如不能分割其將行使
      解除民法第256 條之解除權而已，事實上原告並未向被告
      為任何解除契約之意思表示。因此原告主張其業已依民法
      第256 條規定解除系爭合約云云，顯與事實不符，況且本
      件並無民法第226 條之給付不能情事，業如前述，原告之
      主張應無可採。
（四）退步言之，縱認本件被告有違約情形，系爭合約所訂之違
      約金額顯然過高，應依民法第252條予以酌減。
      1.按「約定之違約金額過高者，法院得減至相當之數額」
        ，民法第252 條訂有明文，係民法就違約金額過高時，
        法院得予酌減之規定。
      2.本件縱認被告有違約情形，原告主張因被告違約致其所
        受損害內容，僅空言泛稱受有收益損失3,300 萬元、支
        出損失100 萬元、投資契機之損失云云，但就各該損害
        之具體內容為何、該損害與被告行為間之因果關係等，
        原告迄未提出任何說明，亦無提出任何證據可資佐證，
        顯屬其憑空臆測之詞。況就該基地上合建之房屋，合建
        契約第3 條第1 項第1 款明確約定：「雙方同意由甲方
        分取房屋價值百分之四十，乙方分取房屋價值百分之六
        十」，亦即合建房屋之收益有百分之四十應歸屬甲方，
        原告卻無理誑稱所有合建房屋之利潤均屬其收益損失云
        云，其對於系爭合約顯有嚴重誤解。
      3.實則，系爭土地分割手續尚未辦理完竣，原告根本尚未
        開始進行申請建造執照或建築設計、規劃行為，更遑論
        相關工程之進行，合建契約約定之違約金額顯然過高。
（五）綜上所述，原告之主張應無理由，爰請求駁回原告之訴。
三、得心證之理由：
（一）經查，原告主張與被告簽訂合建契約，由被告提供所有之
      系爭土地，做為本約合建基地之使用，而原告於簽約時並
      支付履約保証金400 萬元支票予被告兌現，惟雙方簽約後
      延遲至今已11年，被告仍未能將上開土地辦理分割手續等
      語，業據原告提出與其所述相符之合建房屋契約書、支票
      影本、被告領取支票證明等件為證，且為被告所不爭執，
      自堪信原告之主張為真實。
（二）次查，原告主張合建契約業已解除，並提出存證信函為證
      ，則被告所否認，原告復未能提出其他證據供本院審酌，
      是本件合建契約是否合法解除，尚非無疑，惟原告嗣於本
      件言詞辯論期日當庭以：「（問：雙方是否同意今日當庭
      合意終止契約？）同意。」被告乙○○：「我們同意終止
      契約。」被告訴訟代理人：「同意。」，並經原告當庭表
      示：「我不接受和解。我請求被告要給付新台幣400 萬元
      ，其他我都放棄。（問：你原來有請的利息的部分現在不
      主張？）對於二個被告利息部分不主張。」，而被告訴訟
      代理人則以：「400 萬元確實有受領，被告同意返還400
      萬元，但無法一次拿出這麼多錢。」，而被告乙○○則表
      示：「我願意還400 萬元，但我現在沒有錢還，我哥哥還
      沒有死前有交代400 萬元要還給人家，但我現在那有這麼
      多錢還，是經濟問題。」被告訴訟代理人復以：「（問：
      被告甲○○的意見？）『待我打電話向當事人聯繫。被告
      甲○○的意思與被告乙○○相同。」此有本院98年11月30
      日言詞辯論筆錄附卷可稽，是兩造間之合建契約於本院當
      庭合意終止，並約定由被告給付原告保證金400 萬元，洵
      堪認定。
（三）從而，兩造所訂立之合建契約已當庭合意終止，被告並同
      意返還保證金，且原告交付被告之之票業經兌現，已認定
      如上，則依據兩造合意解除契約之返還保證金之約定，被
      告應履行該約定返還保證金，原告依據兩造合意終止契約
      而為之返還保證金400 萬元約定之法律關係，請求被告履
      行該約定，為有理由，應予以准許。
四、本件事證已臻明確，兩造其餘陳述及主張或攻繫防禦方法，
    對判決之結果不生影響，爰不一一條列審究，併此敘明。
五、據上論結，本件原告之訴為有理由，依民事訴訟法第78條，
    判決如主文。
中    華    民    國    98    年    12    月    11    日
                  民事第一庭    法  官  許翠玲
以上正本係照原本作成。
如對本判決上訴，須於判決送達後20日內向本院提出上訴狀。
中    華    民    國    98    年    12    月    11    日
                                書記官  江靜玲


司法院資訊處製作；財團法人民間司法改革基金會備份。
